【裁判字號】    90,上易,1417
【裁判日期】    901025
【裁判案由】    詐欺
【裁判全文】
臺灣高等法院臺南分院刑事判決            九十年度上易字第一四一七號     Ｇ
      上  訴  人
      即  被  告  子  ○  ○
      右二人共同
      選任辯護人  陳  宏  義  律師
右上訴人因詐欺案件，不服中華民國九十年八月八日臺灣台南地方法院九十年度易字
第九○二號第一審判決（起訴案號：臺灣台南地方法院檢察署九十年度偵字第二六七
二號），提起上訴，本院判決如左：
      主      文
原判決撤銷。
子○○共同連續意圖為自己不法之所有，以詐術使人將本人之物交付，處有期徒刑貳
年；緩刑伍年。
庚○○共同連續意圖為自己不法之所有，以詐術使人將本人之物交付，處有期徒刑參
年拾月。
      事      實
一、子○○與其妻庚○○先後招募附表所示以戊○○、己○○、癸○○、丙○○○、
    丑○○、甲○○、寅○○、石淑華、壬○○、乙○○○、辛○○、丁○○、蘇美
    津、羅金梅、許秀梅、林張秀琴、余鴻欽等十七人為會員民間互助會，該互助會
    標會方式，係由會員與會首協調排定標取會款次序，並以庚○○為會首，子○○
    則參與負責制作會單及幫忙收取會款，並向會員說明標會方式等互助會會務。詎
    子○○與庚○○因將大筆現金借予友人而遭人倒債，財務狀況陷於週轉不靈，竟
    共同基於自己不法所有之概括犯意，自民國（下同）八十七年間起，連續多次利
    用該等互助會會員彼此間不相識或未要求標會之機會，以有人已先講好要標會等
    語，向會員戊○○等人佯稱有其他會員標得會金而向會員收取會款之方法，欺罔
    會員，致戊○○等人均陷於錯誤而連續按月繳交附表所示冒標會款，子○○及庚○○以此方式長期詐取會款。嗣於八十九年十月十七日，庚○○及子○○宣佈倒
    會，二人共詐取新台幣（下同）四千六百三十二萬元，戊○○等人始知受騙。
二、案經戊○○、己○○、癸○○、丙○○○、丑○○、甲○○、寅○○、石淑華、
    壬○○、乙○○○、辛○○、丁○○、蘇美津、羅金梅、許秀梅、林張秀琴、余
    鴻欽等十七人訴請台灣台南地方法院檢察署檢察官偵查起訴。
      理      由
一、訊據上訴人即被告庚○○供承有招募附表所示民間互助會且倒會事實。另上訴人
    即被告子○○亦供承代其妻庚○○制作會單，幫忙收取會款事實。然被告二人均
    矢口否認有詐欺犯行。【庚○○】辯稱：因伊借三千萬元予他人，被人倒帳，長
    期支付利息，致週轉不靈始會倒會云云。【子○○】則辯以：招募民間互助會係
    庚○○個人之事，因庚○○不識字，伊始幫忙寫會單，伊有時會載庚○○去收會
    款，但伊並未參與其他互助會之事，伊更不知會款去處云云。經查：
  (一)右揭事實，業據告訴人戊○○等十七人於偵查及審理中指訴歷歷，並有會單九紙
    在卷可稽（詳八六一號偵查卷九、卅六、四三、四四、卅七、卅三、卅八、九八
    、九七頁）。另被告庚○○於偵審中均供承：伊係以有他人要先標會之說詞，欺
    罔會員，再將會款先拿去使用等情明確（詳八六一號偵查卷七七頁背面、原審卷
    卅四頁），則其顯有詐取會款犯行甚明。至被告子○○雖以前開情詞置辯，然子
    ○○於偵查中已自承：「因我字跡較好看，所以由我寫會單，有時我載庚○○去
    收會款，如果碰不到會員，我會再單獨去收」等語（詳八六一號偵查卷八十頁）
    。參諸告訴人戊○○、丙○○○及丁○○於原審時均指稱：「有時子○○自己來
    收會款，有時與庚○○一同來」等語（詳原審卷六二頁）。告訴人己○○、丑○○、甲○○、寅○○、石淑華、乙○○○及辛○○於原審時亦稱：「子○○與庚○○一同來收會款」等語（詳原審卷六二頁）。告訴人戊○○於原審時另稱：「
    伊要標會時，庚○○先說已有人先排定，俟其排定伊標取時，即會按時給伊會款
    ，結果後來即止會，子○○也曾如此說」等語（詳原審卷六三頁）。告訴人己○○、丑○○及乙○○○於原審亦供稱：「庚○○的說法如戊○○所講，子○○有
    在場」等語（詳原審卷六三頁），足證被告子○○所辯未參與互助會一情，不足
    採信。是被告二人就本件互助會事宜，應有犯意聯絡及行為分擔，殆可確認。
  (二)衡乎情理，被告二人係夫妻關係，平日同居共處。告訴人等遭詐騙會款高達四千
    六百三十二萬元，金額龐大。如謂子○○僅單純代寫會單、代收會款，其餘金錢
    流向均不知情，實難取信於人。足徵本件民間互助會，應係被告二人共同招募，
    以被告庚○○具名為會首，二人共同欺罔會員，共同詐取會款，應屬無誤。被告
    二人所辯，均與事實不符，顯係事後卸責之詞，不足採信。本件事證明確，被告
    二人詐欺犯行，均堪以認定。
  (三)至本件被告庚○○向告訴人詐取會款，公訴人謂總計四千二百餘萬元云云。惟依
    台灣台南地方法院檢察署檢察事務官就告訴人於八十九年十二月十六日提出會員
    名單活會數，及參酌告訴人及被告二人，分別於八十九年十一月廿日、八十九年
    十二月十六日、九十年一月三日三次訊問筆錄所為供述（詳八六一號偵查卷六十
    至六三頁，七五至八十頁，一四八至一五○頁），被告庚○○冒標附表所示冒標
    會數。經核算其金額為四千六百三十二萬元，有該署檢察事務官卷證分析報告書
    乙份在卷可按（詳八六一號偵查卷一六七至一七○頁）。公訴人謂冒標詐欺金額
    為四千二百餘萬元，即有不實。應以上開經勾稽會首與會員間所為供述，較為可
    信。另被告於本院辯稱冒標互助會款，詐欺所得金額，應扣除會首依法可收取第
    一次會款即俗稱會頭款共五百萬元，其餘始為被告詐欺互助會金額云云。然查上
    述分析報告書所載冒標會數，均係告訴人經核對附表所示互助會實際所剩活會人
    數，與被告已收取會款數相比對，所得出差額，即為被告所冒標人數，顯見本件
    告訴人所指被告冒標會數，均已扣除應繳納予被告第一次會款。是被告辯稱全部
    冒標款尚應扣除五百萬元第一次會首應得會款，即非有據。再者被告二人於本院
    辯稱，附表編號８、９所示會員均屬相同，應為同一會，經核對附表編號８、９
    互助會單，二者會員大部分不同，僅少部分相同，有附表編號８、９互助會單二
    紙在卷可稽（詳八六一號偵查卷九七至九八頁），顯非同屬一會，至為明灼。然
    因附表編號９互助會，被告並無冒標，自不影響本院事實認定，均併為敘明。
二、查被告庚○○及子○○意圖為自己不法所有，以詐術使人將本人之物交付。核被
    告二人所為，均係犯刑法第三百三十九條第一項詐欺取財罪。被告二人就上開犯
    行，彼此間有犯意聯絡及行為分擔，皆應論以共同正犯。被告二人先後多次犯行
    ，均時間緊接，所犯構成要件相同罪名，顯係基於概括犯意反覆為之，均為連續
    犯，應依刑法第五十六條規定，各論以一罪，並分別依法加重其刑。
三、至被告二人於本院辯稱，本件詐欺渠等均已向檢察官自首，應有自首減刑適用云
    云。然查本件告訴人蘇美津於八十九年十一月廿日上午十一時十五分許，即先向
    台灣台南地方法院檢察署檢察官申告被告二人涉犯詐欺罪嫌，有該署申告單及點
    名單各乙紙在卷可稽（詳八六一號偵查卷五五、五九頁）。被告二人則係於同日
    上午十一時卅五分許，始向同署檢察官自首本件犯行，有該署刑事案件申告單一
    紙在卷可稽（詳八六二號偵查卷一頁）。二者相較，顯見告訴人提出告訴時間，
    較被告二人自首時間為先。被告二人於偵查犯罪機關知悉犯人後，始自白犯行，
    要與刑法第六十二條自首要件不合，併此敘明。
四、原審以被告二人罪證明確，因予論罪科刑，固非無見；惟查(一)本件被告二人全部
    冒標會數及詐取互助會金額計四千六百三十二萬元。原判決認被告詐取互助會金
    額為四千二百餘萬元，即有失察。(二)另被告二人，依前所述，其自首時間，固較
    告訴人申告時間，略遲二十分鐘，但被告二人既於告訴人申告日上午，與告訴人
    同向檢察官申告本件犯罪，雖被告二人申告自己犯罪，客觀上不合自首要件，但
    被告在主觀上仍不失其有自白犯行誠意，此部分犯後態度，應值肯定，原審疏未
    於量刑時予以審酌，尚有未當。(三)又本件被告子○○與庚○○，雖同為本件詐欺
    罪共同正犯，然被告子○○依告訴人供述僅係分擔收取互助款及代為書寫互助會
    單等文書工作，被告庚○○始為本件詐欺會款主要行為人，二人所為輕重差別，
    極為懸殊，原審就被告庚○○量處有期徒刑四年，另對被告子○○量處有期徒刑
    三年六月，所量刑度對被告子○○而言，似嫌失重，而有罪刑未能相當情事。被
    告二人上訴意旨雖均否認有詐欺犯行，為無理由，然原判決既有可議之處，即應
    由本院將原判決撤銷予以改判。爰審酌被告二人詐欺之動機、目的、手段，詐得
    金額高達四千六百三十二萬元之鉅，對於會員造成莫大損害，在當今社會經濟不
    景氣之際，對於告訴人生活影響至大，被告犯後至今，仍未與告訴人妥善處理債
    務糾紛，及被告二人涉入互助會詐欺情節輕重等一切情狀，分別量處被告如主文
    第二項、第三項所示之刑，以資懲儆。
五、末查被告子○○與被告庚○○係夫妻關係，為告訴人所自承；又被告子○○今已
    六十八歲高齡，有卷附年籍資料在卷可稽（詳本院卷卅九頁），顯已老邁。且被
    告子○○前未曾受有期徒刑以上刑之宣告，有台灣高等法院被告全國前案資料表
    在卷可憑。茲被告二人同受有期徒刑宣告，被告子○○為有期徒刑二年，被告庚○○為有期徒刑三年十月。被告夫妻二人，如同時入獄服刑，家中乏人照料，恐
    易滋生社會問題。又被告二人所積欠互助會債務，允宜有人能賡續處理。本院因
    認被告子○○所處有期徒刑，以暫不執行為適當，爰依刑法第七十四條第一款規
    定，併宣告被告子○○緩刑五年，以勵自新。
據上論斷，應依刑事訴訟法第三百六十九條第一項前段、第二百九十九條第一項前段
，刑法第廿八條、第五十六條、第三百三十九條第一項、第七十四條第一款，罰金罰
鍰提高標準條例第一條前段，判決如主文。
本案經檢察官羅清溪到庭執行職務。
中    華    民    國      九十      年        十      月     廿五       日
                                  臺灣高等法院臺南分院刑事第五庭
                                      審判長法官  茆    臺    雲
                                            法官  蔡    長    林
                                            法官  董    武    全
右正本證明與原本無異。
不得上訴。
                                      法院書記官  黃    全    忠
中    華    民    國      九十      年        十一      月     五       日
附錄法條：
刑法第三百三十九條第一項：意圖為自己或第三人不法之所有，以詐術使人將本人或
                          第三人之物交付者，處五年以下有期徒刑、拘役或科或
                          併科一千元以下罰金。
附表：總冒標金額四千六百三十二萬元
┌──┬────────┬─────────┬─────┬────┬──┐
│編號│ 起  會  期   日│ 末   會  期  日  │每月會款  │會員人次│冒標│
│    │                │                  │（新台幣）│        │    │
├──┼────────┼─────────┼─────┼────┼──┤
│ １ │八十七年二月廿日│九十年一月廿日    │二萬元    │卅六    │14會│
├──┼────────┼─────────┼─────┼────┼──┤
│ ２ │八十七年四月廿日│九十年三月廿日    │二萬元    │卅六    │16會│
├──┼────────┼─────────┼─────┼────┼──┤
│ ３ │八十七年四月廿日│九十年三月廿日    │一萬元    │卅六    │ 4會│
├──┼────────┼─────────┼─────┼────┼──┤
│ ４ │八十七年八月廿日│九十年七月廿日    │二萬元    │卅六    │11會│
├──┼────────┼─────────┼─────┼────┼──┤
│ ５ │八十八年四月廿日│九十一年三月廿日  │二萬元    │卅六    │10會│
├──┼────────┼─────────┼─────┼────┼──┤
│ ６ │八十八年五月廿日│九十一年四月廿日  │一萬元    │卅六    │ 0會│
└──┴────────┴─────────┴─────┴────┴──┘
┌──┬────────┬─────────┬─────┬────┬──┐
│ ７ │八十八年九月廿日│九十一年八月廿日  │一萬二千元│卅六    │12會│
├──┼────────┼─────────┼─────┼────┼──┤
│ ８ │八十九年五月廿日│九十一年十一月廿日│二萬四千元│卅一    │ 4會│
├──┼────────┼─────────┼─────┼────┼──┤
│ ９ │八十九年五月廿日│九十一年十一月廿日│一萬元    │卅一    │ 0會│
└──┴────────┴─────────┴─────┴────┴──┘


司法院資訊處製作；財團法人民間司法改革基金會備份。
